【裁判字號】    97,訴,272
【裁判日期】    970911
【裁判案由】    優惠存款
【裁判全文】
臺北高等行政法院判決
                                     97年度訴字第272號
                              .
原      告  甲○○
被      告  銓敘部
代  表  人  乙○○部長）住同.
訴訟代理人  丙○○
            丁○○
上列當事人間因優惠存款事件，原告不服公務人員保障暨培訓委
員會中華民國97年1月15日97公審決字第31號復審決定，提起行
政訴訟。本院判決如下：
    主  文
原告之訴駁回。
訴訟費用由原告負擔。
    事  實
一、事實概要：原告原係臺灣臺南地方法院檢察署（以下簡稱臺
    南地檢署）通譯，前經被告於90年12月3日以90退二字第
    2088416號函（以下簡稱被告90年12月3日函）核定自91年1
    月16日退休生效並支領月退休金，嗣因被告推動公務人員退
    休所得合理化改革方案，增訂退休公務人員公保養老給付金
    額優惠存款要點（以下簡稱公保優存要點）第3點之1規定，
    被告乃據以於96年9月27日以部退管一字第0962852212號函
    （以下簡稱被告96年9月27日函）核算原告於優惠存款期滿
    後公保養老給付得辦理續存之最高金額為新台幣（下同）
    1,336,667元。原告不服，提起復審，亦遭決定駁回，遂向
    本院提起行政訴訟。
二、兩造聲明：
  (一)原告聲明：
    1.復審決定及原處分關於主管職務加給計算部分均撤銷。
    2.被告應作成對於原告在96年間經核算優惠存款期滿後得辦
      理續存之最高金額仍為原退休核定之公務人員公保養老給
      付優惠存款金額之處分。
    3.訴訟費用由被告負擔。
  (二)被告聲明：
    1.駁回原告之訴。
    2.訴訟費用由原告負擔。
三、兩造爭點：被告依公保優存要點第3點之1之規定，核算原告
              於公保養老給付優惠存款期滿時，得辦理續存之
              最高金額為1,336,667元，所為處分有無違誤？
  (一)原告主張之理由：
    本件原告曾任海軍陸戰隊連長，奉行政院命令軍職外調，並
    非一般退役轉業人員，且被告業於90年12月3日以90退二字
    第2088416號函核定原告退休年資為軍職年資併入文職年資
    計算，故被告核算優惠存款之公保養老給付最高金額，應併
    計原告擔任軍職主管之年資。經查原告曾任連長年資與自77
    年7月21日起至79年11月28日止計2年4個月之科長年資合併
    遠超過36個月，惟被告僅計列2年4個月之主管年資核算原告
    優惠存款最高金額，認事用法顯有違誤，是訴願決定及原處
    分均應予撤銷。
  (二)被告答辯之理由：
    1.按「支領月退休金人員之每月退休所得，不得超過依最後
      在職同等級人員現職待遇計算之退休所得上限百分比；．
      ．．」、「前項人員每月退休所得超過退休所得上限百分
      比者，在依公務人員退休法所支領退休給與不作變動之前
      提下，減少其養老給付得辦理優惠存款之金額，使不超過
      退休所得上限百分比。」、「依前項退休所得上限百分比
      規定計算之養老給付優惠存款金額高於依第2點、第3點規
      定所計算養老給付之金額者，應按後者較低金額辦理優惠
      存款。」、「第1項所稱每月退休所得、最後在職同等級
      人員現職待遇、簡任第12職等或相當職等以上，其定義如
      下：（一）每月退休所得，指下列各目合計之金額：1.按
      退休生效時待遇標準計算之月退休金。2.公保養老給付每
      月優惠存款利息。3.按退休生效時本（年功）俸（薪）額
      及退休核定年資，依退休生效日當年度（如當年度尚未訂
      定，則依前一年度）軍公教人員年終工作獎金（慰問金）
      發給注意事項計算之全年年終慰問金十二分之一之金額。
      （二）最後在職同等級人員現職待遇，指下列各目合計之
      金額：1.按退休等級及最後在職待遇標準，依公務人員俸
      給法規規定計算每月實際支領本（年功）俸（薪）額，加
      計按各類人員適用之技術或專業加給及人數加權平均計算
      所得之各職等定額技術或專業加給。2.申請退休之公務人
      員就下列標準選擇對其較為有利者所計算之主管職務加給
      ：（1）自最後在職之月起，往前推算36個月，依公務人
      員俸給法規規定支領主管職務加給之月平均數。但第1項
      第2款人員於該期間同時具有第1項第1款、第2款年資者，
      應按各退休所得上限百分比及年資比例計算合計之；該合
      計數不再按退休所得上限百分比折算。（2）曾依公務人
      員俸給法規規定支領主管職務加給合計36個月以上，其退
      休職等為委任第5職等者，加計定額2千元主管職務加給，
      每增加一職等增給5百元，最高增至簡任第14職等定額為6
      千5百元。但支領主管職務加給合計滿10日以上未滿36個
      月者，按上開定額之半數加計。3.按最後在職待遇標準依
      退休生效日當年度（如當年度尚未訂定，則依前一年度）
      軍公教人員年終工作獎金（慰問金）發給注意事項計算之
      全年年終工作獎金十二分之一之金額。．．．」、「本點
      規定實施前已退休之公務人員，於本點規定實施後優惠存
      款期滿續存時，應依最後退休等級及最後服務機關核實證
      明最後在職時具有前項第2款之俸給項目；其中除技術或
      專業加給按前項第2款第1目後段之定額標準計算外，應按
      本點規定實施時待遇標準及當年度（如當年度尚未訂定，
      則依前一年度）軍公教人員年終工作獎金（慰問金）發給
      注意事項計算每月退休所得及最後在職同等級人員現職待
      遇。但已退休之公務人員認為以本點規定實施時待遇標準
      依前項第2款第2目計算主管職務加給較為有利，且可提出
      證明並經最後服務機關切實審核者，得以該較為有利標準
      計算之。」，分別為公保優存要點第3點之1第1、2、3、6
      、7項所明定。
    2.本件原告係於91年1月16日自臺南地檢署退休並支領月退
      休金之公務人員，故被告依公保優存要點第3點之1規定，
      以96年9月27日函核算其優惠存款期滿後公保優存要點得
      辦理續存之最高金額為1,336,667元，於法並無違誤。謹
      就上開金額之計算方式說明如下：
      原告退休等級為薦任第8職等，年功俸6級630俸點（退
        休當時俸額為39,305元；95年之最後在職同等級人員現
        職待遇俸額為40,500元），退休金種類為月退休金，退
        休年資：新制施行前任職年資30年以上，選擇年資28
        年5個月，核定年資28年；核定退休金給與為月退休金
        88%。新制施行後任職年資6年6個月15天，選擇年資6
        年7個月，核定年資7年；核定退休金給與為月退休金
        14%。合計新制施行前、後核定年資為35年。
      依公保優存要點第3點之1第1項第1款規定，原告核定之
        退休年資為35年，是其退休所得上限百分比為95%(計算
        式：85%+10×1%=95%)。
      依公保優存要點第3點之1第1項規定，退休所得上限百
        分比計算方式= 每月退休所得÷最後在職同等級人員現
        職待遇。
        (1)依公保優存要點第3點之1第6項第1款及第7項規定，
          每月退休所得=月退休金+公保養老給付優惠存款利息
          (每月)+年終慰問金/12。
          (甲)月退休金=(40,500×88%+930)+(40,500×2×14%)=
            36,570+11,340=47,910元。
          (乙)年終慰問金/12=（40,500×1.5×95%）/12=4,810
            元。
          (丙)每月退休所得=47,910元+公保養老給付每月優惠存
            款利息+4,810元。
        (2)依公保優存要點第3點之1第6項第2款及第7項規定，
          最後在職同等級人員現職待遇=本(年功)俸+專業加給
          加權平均數+主管職務加給+年終工作獎金/12。
          (甲)本（年功俸）=40,500元。
          (乙)專業加給加權平均數=26,240元（原告退休等級為
            薦任第8職等，「公務人員退休所得合理化改革方
            案說帖」附表1:各職等技術或專業加給加權平均數
            標準表參照）。
          (丙)主管職務加給部分：依原告原服務機關即臺南地檢
            署於96年9月4日以南檢瑞人字第0960550260號函檢
            送之最後在職同等級人員現職待遇計算表所載，原
            告自77年7月起至79年11月止，擔任兼研考主科之
            主管職務計2年4個月，上開期間係依公務人員俸給
            法規規定支給主管職務加給。原告雖曾任海軍陸戰
            隊連長主管職務，但因其該段期間係依國軍主管職
            務加給支給要點支領主管職務加給，非依公務人員
            俸給法規規定支給主管職務加給，依規定不得列計
            ，故被告依公保優存要點第3點之1第6項第2款第2
            目規定，就原告曾任公務人員俸給法規規定支給主
            管職務加給達10日起上，未滿36個月之情形，按其
            退休職等薦任第8職等之等級加計主管職務加給定
            額3,500元之半數1,750元計列（「公務人員退休所
            得合理化改革方案說帖」附表2:主管職務加給定額
            計給標準表參照）。
          (丁)年終工作獎金/12=（40,500+24,380）×1.5/12=
            8,110元。
          (戊)最後在職同等級人員現職待遇=40,500+26,240+
            1,750+8,110=76,600元。
      在原告退休所得上限百分比為95%之前提下，經將上述
        所列上項數額帶入後，計算原告公保養老給付辦理優惠
        存款每月利息上限數額如下：
        47,910+公保養老給付每月優惠存款利息+4,810    95%
         ──────────────────── = ──
             40,500+26,240+1,750+8,110=76,600       100%
        推算公保養老給付每月優惠存款利息=20,050元
      茲再以優惠存款年息18%計算，推算原告得辦理優惠存
        款之最高金額=20,050（元/月）×12（月）/18%=
        1,336,667元。
    3.又原告雖主張被告應加計其曾任海軍陸戰隊連長年資核算
      主管職務加給等語，惟查公保優存要點第1點及第3點之1
      第6項第2款明定計算退休公務人員得辦理優惠存款之公保
      養老給付最高金額時，其最後在職同等級人員現職待遇中
      ，主管職務加給之計列，必須以依「公務人員俸給法」相
      關規定支領主管職務加給為要件；原告固曾任海軍陸戰隊
      連長之年資，然其主管職務加給並非依公務人員俸給法規
      規定支給，故無上開規定之適用。至原告所稱軍職年資可
      併計公務人員退休年資，則其主管職務加給年資亦應計列
      一節，因二者所適用之法令與計列方式依據不同，尚無法
      相互援引比照，併予敘明。綜上所述，原告之訴為無理由
      ，應予駁回。
    理  由
一、本件起訴時被告之代表人為朱武獻，嗣於本件訴訟程序進行
    中變更為吳聰成，茲由其聲明承受訴訟，核無不合，應予准
    許，合先敘明。
二、按「支領月退休金人員之每月退休所得，不得超過依最後在
    職同等級人員現職待遇計算之退休所得上限百分比；．．．
    」、「前項人員每月退休所得超過退休所得上限百分比者，
    在依公務人員退休法所支領退休給與不作變動之前提下，減
    少其養老給付得辦理優惠存款之金額，使不超過退休所得上
    限百分比。」、「依前項退休所得上限百分比規定計算之養
    老給付優惠存款金額高於依第2點、第3點規定所計算養老給
    付之金額者，應按後者較低金額辦理優惠存款。」、「第1
    項所稱每月退休所得、最後在職同等級人員現職待遇、簡任
    第12職等或相當職等以上，其定義如下：（一）每月退休所
    得，指下列各目合計之金額：1.按退休生效時待遇標準計算
    之月退休金。2.公保養老給付每月優惠存款利息。3.按退休
    生效時本（年功）俸（薪）額及退休核定年資，依退休生效
    日當年度（如當年度尚未訂定，則依前一年度）軍公教人員
    年終工作獎金（慰問金）發給注意事項計算之全年年終慰問
    金十二分之一之金額。（二）最後在職同等級人員現職待遇
    ，指下列各目合計之金額：1.按退休等級及最後在職待遇標
    準，依公務人員俸給法規規定計算每月實際支領本（年功）
    俸（薪）額，加計按各類人員適用之技術或專業加給及人數
    加權平均計算所得之各職等定額技術或專業加給。2.申請退
    休之公務人員就下列標準選擇對其較為有利者所計算之主管
    職務加給：（1）自最後在職之月起，往前推算36個月，依
    公務人員俸給法規規定支領主管職務加給之月平均數。但第
    1項第2款人員於該期間同時具有第1項第1款、第2款年資者
    ，應按各退休所得上限百分比及年資比例計算合計之；該合
    計數不再按退休所得上限百分比折算。（2）曾依公務人員
    俸給法規規定支領主管職務加給合計36個月以上，其退休職
    等為委任第5職等者，加計定額2千元主管職務加給，每增加
    一職等增給5百元，最高增至簡任第14職等定額為6千5百元
    。但支領主管職務加給合計滿10日以上未滿36個月者，按上
    開定額之半數加計。3.按最後在職待遇標準依退休生效日當
    年度（如當年度尚未訂定，則依前一年度）軍公教人員年終
    工作獎金（慰問金）發給注意事項計算之全年年終工作獎金
    十二分之一之金額。．．．」、「本點規定實施前已退休之
    公務人員，於本點規定實施後優惠存款期滿續存時，應依最
    後退休等級及最後服務機關核實證明最後在職時具有前項第
    2款之俸給項目；其中除技術或專業加給按前項第2款第1目
    後段之定額標準計算外，應按本點規定實施時待遇標準及當
    年度（如當年度尚未訂定，則依前一年度）軍公教人員年終
    工作獎金（慰問金）發給注意事項計算每月退休所得及最後
    在職同等級人員現職待遇。但已退休之公務人員認為以本點
    規定實施時待遇標準依前項第2款第2目計算主管職務加給較
    為有利，且可提出證明並經最後服務機關切實審核者，得以
    該較為有利標準計算之。」，公保優存要點第3點之1第1、2
    、3、6、7項分別定有明文。
三、本件原告前經被告以90年12月3日函核定自91年1月16日退休
    生效並支領月退休金，嗣因被告推動公務人員退休所得合理
    化改革方案，增訂公保優存要點第3點之1規定，乃據以96年
    9月27日函核算原告於優惠存款期滿後公保養老給付得辦理
    續存之最高金額為1,336,667元。原告雖主張被告應加計其
    曾任海軍陸戰隊連長年資核算主管職務加給，因連長係重要
    之主管等語。惟查：
  (一)退休公務人員公保養老給付優惠存款之辦理，原無法律依據
    ，此係政府早期為照顧一般公教人員退休生活而建立之政策
    性福利措施，由被告於63年12月17日本於職權訂定公保優惠
    存款要點，比照一次退休金優惠存款之條件，規定以依公務
    人員退休法核准退休之人員，並依行政院訂定之「全國軍公
    教員工待遇支給辦法」（已修正為「全國軍公教員工待遇支
    給要點」所訂之公教人員俸額標準表支薪者為限。嗣因84年
    7月1日修正之公務人員退休法施行細則第32條第1項規定：
    本法修正前任職年資，依本法修正施行前原規定標準核發之
    1次退休金，自願儲存時，得由政府金融機關受理優惠儲存
    ，其辦法由銓敘部會商財政部定之。），被告乃於84年11月
    7日與財政部會銜修正發布公保優惠存款辦法，除維持上述
    二條件外，並明定僅有依84年7月1日公教人員退休法修正施
    行前原規定標準核發之1次退休金始得辦理優惠存款。前此
    規定乃被告鑑於公務人員退撫新制實施後之年資，以本俸加
    1倍為退休金基數內涵，較新制實施前已提高約1倍，公務人
    員之退撫新制實施後年資所核發之退休金加上公保養老給付
    ，所構成之整體退休所得已有增加，與優惠存款之建制精神
    不符，為落實政府公平照顧退休公務人員之政策，乃配合規
    定於84年7月1日公務人員退休法修正施行前之公務人員保險
    年資，所核發之養老給付，始符合辦理優惠存款之要件，先
    予敘明。
  (二)由前述優惠存款制度之形成及沿革，可知該制度實乃政策性
    之補助措施，本係被告以行政命令給予退休公務人員之公保
    養老給付金額存款之優惠，乃於審酌政府財力負擔及各類公
    務人員待遇類型等因素，考量整體公益衡平原則，並兼顧退
    休公務人員之實質權益保障，在政府補助性支出之資源有限
    情況下，為期有限之資源發揮最大之效益，就此僅適用於特
    定族群之給付行政，所受法律規範之密度，原較限制人民權
    益者寬鬆，得由主管機關本其權責就適用之對象與範圍，為
    必要及限定性之分配，無以法律或法律授權之命令為依據之
    必要；而經數十年後之社會經濟現況、財政收支情形與整體
    公益衡平原則，審酌得適用之對象、範圍及辦理優惠存款之
    額度，被告依權限修正該要點，以符合正當性與公平性，自
    無違反法律保留原則，是被告予以核定原告於優惠存款期滿
    後公保養老給付得辦理續存之最高金額，即無違反依法行政
    原則之情形；且歷來被告發布之優惠存款辦法及要點，係被
    告機關本於職權就不同待遇類型人員之所得多寡加以斟酌後
    ，予以得否優惠存款之差別規定，就非同時期退休之公務人
    員，因適用法令之不同，或有差別待遇，惟就同時期退休之
    公務人員而言，得否適用優存要點之要件規定既均相同，即
    無所謂違反平等及比例原則可言，亦與依法行政原則無違，
    併予述明。
  (三)又查公保優存要點第1點及第3點之1第6項第2款明定計算退
    休公務人員得辦理優惠存款之公保養老給付最高金額時，其
    最後在職同等級人員現職待遇中，主管職務加給之計列，必
    須以依「公務人員俸給法」相關規定支領主管職務加給為要
    件。經查本件原告雖曾擔任海軍陸戰隊連長之主管職務，但
    其擔任海軍陸戰隊連長之年資期間內，其主管職務加給係依
    國軍主管職務加給支給要點第1點規定支給主管職務加給，
    非依公務人員俸給法規定支給，徵之上開規定，自無公保優
    存要點第3點之1第6項規定之適用。則被告以原告前經臺南
    地檢署命自77年7月21日起兼研考主科職務至79年11月28日
    止，除有臺南地檢署及臺灣高等法院檢察署之令及函等影本
    在卷可稽外，復有臺南地檢署96年9月4日南檢瑞人字第
    0960550260號函所附最後在職同等級人員現職待遇計算表可
    資參照，並為原告所不爭，上開期間係依公務人員俸給法規
    規定支給主管職務加給，而予以計算原告支領公務人員主管
    加給之年資為2年又4個月（即自77年7月21日至79年11月28
    日），即非無憑。至原告所稱軍職年資可併計公務人員退休
    年資，則其主管職務加給年資亦應計列一節，因二者所適用
    之法令、計列方式及依據等皆不同，自無比照援引之餘地，
    原告所稱殊有誤解。
  綜上所述，本件被告以原告擔任海軍陸戰隊連長之年資，因其
  主管職務加給並非依公務人員俸給法規定支給，不符公保優存
  要點第3點之1第6項規定，不得列計，所為核算原告於優惠存
  款期滿後公保養老給付得辦理續存之最高金額為1,336,667元
  之核定，揆諸上揭法條規定及前開說明，並無違誤，訴願決定
  予以維持，亦稱妥適，原告徒執前詞，訴請撤銷復審決定及原
  處分關於主管職務加給計算部分，並請求被告應作成對於原告
  在96年間經核算優惠存款期滿後得辦理續存之最高金額仍為原
  退休核定之公務人員公保養老給付優惠存款金額之處分，皆為
  無理由，均應予以駁回。另兩造其餘之主張及陳述等，因與本
  件判決結果不生影響，爰不予一一指駁論究，附此敘明。
據上論結，本件原告之訴為無理由，依行政訴訟法第98條第1項
前段，判決如主文。
中    華    民    國    97    年    9     月    11    日
                    臺北高等行政法院第五庭
                              審判長法  官  張  瓊  文
                                    法  官  王  碧  芳
                                    法  官  林  育  如
上為正本係照原本作成。
如不服本判決，應於送達後20日內，向本院提出上訴狀並表明上
訴理由，如於本判決宣示後送達前提起上訴者，應於判決送達後
20日內補提上訴理由書（須按他造人數附繕本）。
中    華    民    國    97    年    9     月    11    日
                                    書記官  蘇  亞  珍


司法院資訊處製作；財團法人民間司法改革基金會備份。
